ACORDAO-COMPLETO-2350025

ACÓRDÃO 3752/2019 ATA 15/2019 - PRIMEIRA CÂMARA

VISTOS, relatados e discutidos estes autos de pensão civil instituída por ex-servidor da Fundação Universidade de Brasília;
ACORDAM os Ministros do Tribunal de Contas da União, reunidos em sessão da Primeira Câmara, ante as razões expostas pelo relator:
9.1. considerar ilegal e recusar o registro do ato de concessão de pensão civil instituída por Jose Elias de Paula em benefício de Maria Vera Lucia de Sousa Ferreira;
9.2. determinar à Fundação Universidade de Brasília, com fundamento no art. 45 da Lei 8.443/1992, que:
9.2.1. faça cessar imediatamente os pagamentos a Maria Vera Lucia de Sousa Ferreira, por ilegais, e comunique ao TCU, no prazo de quinze dias, as providências adotadas, sob pena de responsabilidade solidária da autoridade administrativa omissa, nos termos dos art. 262, caput, do Regimento Interno do TCU;
9.2.2. comunique a Maria Vera Lucia de Sousa Ferreira sobre esta deliberação, nos termos do artigo 4º, §3º, da Resolução-TCU 170/2004, alertando-a de que o efeito suspensivo proveniente de eventual interposição de recurso junto ao TCU não a exime da devolução dos valores indevidamente percebidos após a notificação, em caso de não provimento do recurso;
9.2.3. encaminhe ao TCU, por cópia, no prazo de trinta dias, comprovante da data em que a interessada teve conhecimento desta deliberação;
9.3. converter o presente processo em Tomada de Contas Especial, nos termos dos arts. 8º, caput e §1º, e 47 da Lei 8.443/92 c/c art. 262, § 1º, do Regimento Interno do TCU, para fins de reparação ao Erário dos valores indevidamente recebidos por Maria Vera Lucia de Sousa Ferreira.

Atos de pensão civil instituída por ex-servidor da Fundação Universidade de Brasília.

Primeira Câmara

Fundação Universidade de Brasília.

3. Interessados/Responsáveis:
3.1. Interessado: Maria Vera Lucia de Sousa Ferreira (XXX.896.981-XX).

13.1. Ministros presentes: Benjamin Zymler (na Presidência), Walton Alencar Rodrigues (Relator), Bruno Dantas e Vital do Rêgo.
13.2. Ministro-Substituto presente: Weder de Oliveira.

WALTON ALENCAR RODRIGUES

Adoto, como relatório, a instrução da Secretaria de Fiscalização de Pessoal (peças 7-8) , que contou com a anuência do MPTCU, representado pelo Procurador Marinus Eduardo De Vries Marsico (peça 9) :
INTRODUÇÃO
1. Trata-se de ato inicial de concessão de pensão civil de Jose Elias de Paula, ex-servidor da Fundação Universidade de Brasília.
2. O ato foi submetido, para fim de registro, à apreciação do Tribunal de Contas da União (TCU) , de acordo com o art. 71, inciso III, da Constituição Federal. O cadastramento e a disponibilização ao TCU ocorreram por intermédio do Sistema de Apreciação e Registro de Atos de Admissão e Concessões, na forma dos arts. 2º, caput e incisos I a VI, e 4º, caput, da Instrução Normativa - TCU 78/2018.
3. Ao benefício pensional habilitou-se Maria Vera Lucia de Sousa Ferreira (na condição de ex-esposa pensionada) .
EXAME TÉCNICO
4.  Destaque-se, inicialmente, que o ato de aposentadoria do instituidor (n. Sisac 10494707-04-2008-000056-6) foi julgado legal pelo Acórdão 324/2011-TCU-Segunda Câmara, de relatoria do Ministro Augusto Nardes.
5. Quanto ao ato ora em análise, este Tribunal recebeu o Ofício 037/2ª VFOS (peça 2) , informando que o acordo celebrado para percepção de alimentos por parte da Sra. Maria Vera Lucia de Sousa Ferreira foi anulado pela 2ª Vara de Família de Sobradinho/DF.
6. A sentença que anulou a pensão alimentícia (peça 3, p. 25-35) foi mantida pelo STF (peça 3, p. 53) , tendo transitado em julgado em 18/12/2018.
7. Ora, considerando que a única beneficiária da pensão instituída por Jose Elias de Paula é a interessada, na condição de ex-esposa (no caso, companheira) pensionada, e tal condição foi desconstituída pelo judiciário, o ato merece proposta de julgamento pela ilegalidade e recusa de seu registro.
8. O contracheque de pensionista da interessada (peça 4) ainda apresenta recebimento de 100% do benefício na competência de fevereiro/2019 (com pagamento no 1º dia útil de março/2019) . Logo, cabe também determinação para interrupção imediata do pagamento.
9. Em relação à presunção de boa-fé da interessada, frise-se que tanto a petição inicial do MPDFT (peça 3, p. 1-19) quanto a sentença de 1ª instância (peça 3, p. 25-35) e o voto da Desembargadora-Relatora (peça 3, p. 45-51) apresentam elementos claros que comprovam a má-fé tanto da interessada como do instituidor. Ambos estavam cientes de que o instituidor continuava casado e residindo com sua esposa até o fim da vida dela. Ademais, não apresentaram a certidão de casamento do instituidor ou de óbito de sua esposa quando celebraram o acordo de alimentos que permitiu a percepção de pensão por parte da interessada.
10. O elevado dano ao erário é evidente, pois o montante total de pensão recebida indevidamente pela interessada nos últimos cinco anos ultrapassa os R$ 900.000,00 (novecentos mil reais) , não atualizados monetariamente – muito superior ao valor de R$ 100.000 (cem mil reais) previsto como requisito mínimo para instauração de tomada de contas especial, consoante o art. 6º, I, da IN-TCU 71/2012.
11. Assim, cabe proposta de conversão dos presentes autos em tomada de contas especial, nos termos do art. 47 da Lei 8.443/92 c/c §1º, art. 262, do RITCU, com o objetivo de apurar a responsabilidade e promover o devido ressarcimento dos pagamentos indevidamente efetuados.
CONCLUSÃO
12. Ante o exposto, e considerando que a única beneficiária da pensão instituída por Jose Elias de Paula é a interessada, na condição de ex-esposa (no caso, companheira) pensionada, e tal condição foi desconstituída pelo judiciário, o ato merece proposta de julgamento pela ilegalidade e recusa de seu registro.
13. Complementarmente, dado que restou comprovada a má-fé no recebimento do benefício, deixa-se de propor a aplicação da Súmula 106 do TCU, cabendo determinação de conversão dos presentes autos em tomada de contas especial, nos termos do art. 47 da Lei 8.443/92 c/c §1º, art. 262, do RITCU, com o objetivo de apurar a responsabilidade e promover o devido ressarcimento dos pagamentos indevidamente efetuados.
PROPOSTA DE ENCAMINHAMENTO
14. Ante o exposto, e de conformidade com o preceituado nos artigos 71, III, da Constituição Federal de 1988; 1º, V, e 39, II, da Lei 8.443/1992; 1º, VIII, 259, II, 260, § 1º, e 262 do Regimento Interno/TCU, propõe-se:
a) considerar ILEGAL e recusar o registro do ato de concessão de pensão civil instituída pelo ex-servidor Jose Elias de Paula (CPF: XXX.889.051-XX) ;
b) determinar à Fundação Universidade de Brasília, com fundamento no art. 45 da Lei 8.443/1992, que:
b.1) faça cessar imediatamente os pagamentos à beneficiária Maria Vera Lucia de Sousa Ferreira (CPF: XXX.896.981-XX) , decorrentes do ato impugnado, comunicando ao TCU, no prazo de quinze dias, as providências adotadas, nos termos dos artigos 262, caput, do Regimento Interno do TCU;
b.2) informe à beneficiária o teor do Acórdão que vier a ser prolatado, nos termos do artigo 4º, §3º, da Resolução-TCU 170/2004, alertando-a de que o efeito suspensivo proveniente de eventual interposição de recurso junto ao TCU não a exime da devolução dos valores indevidamente percebidos após a notificação, em caso de não provimento desse recurso;
b.3) encaminhe ao TCU, no prazo de trinta dias, comprovante da data de ciência do teor desta deliberação pela interessada;
c) converter o presente processo em tomada de contas especial, nos termos dos artigos 8º, caput e §1º, e 47 da Lei 8.443/92 c/c RI/TCU, artigo 262, §1º, de modo a que seja promovida a reparação ao Erário dos valores indevidamente recebidos pela interessada Maria Vera Lucia de Sousa Ferreira (CPF: XXX.896.981-XX) .

não há

Procurador Marinus Eduardo De Vries Marsico.

PENSÃO CIVIL. NÃO COMPROVAÇÃO DE UNIÃO ESTÁVEL. ILEGALIDADE DO ATO. PRESUNÇÃO DE BOA-FÉ AFASTADA. DETERMINAÇÕES. CONVERSÃO EM TCE.

PENSÃO CIVIL (PCIV)

Secretaria de Fiscalização de Pessoal (SEFIP).

Trata-se de pensão civil instituída por José Elias de Paula, ex-servidor da Fundação Universidade de Brasília, em benefício de Maria Vera Lucia de Sousa Ferreira.
Como restou demonstrado nos autos, o instituidor da pensão e a beneficiária não possuíam união estável, haja vista que o instituidor era casado e assim permaneceu, até o falecimento da esposa, Áurea Netto de Paula, em 20/8/2011. 
Por essa razão, o acordo celebrado em 15/8/2013 para percepção de alimentos por parte de Maria Vera Lucia de Sousa Ferreira, quando o instituidor ainda era vivo, foi anulado pela 2ª Vara de Família de Sobradinho/DF (peça 2) . Mantida a anulação pelo Supremo Tribunal Federal, o trânsito em julgado deu-se em 18/12/2018.
A informação contida nas sentenças judiciais proferidas é que o acordo teve por objetivo amparar a filha Bruna Ferreira de Paula, nascida em 7/11/1984 em decorrência de relacionamento extraconjugal com a beneficiária (peça 3) . 
Falecido o ex-servidor, tal ajuste deu origem à pensão por morte.
A presunção de boa-fé da beneficiária está prejudicada em face da ausência de pressuposto para o recebimento de pensão. 
Observo que, à época do acordo de alimentos, o instituidor já era viúvo. 
Apesar disso, não foi juntado ao processo documento probatório de união estável, o que permite concluir que tal não houve. 
Devida, portanto, a conversão destes autos em tomada de contas especial, para apuração dos fatos, identificação dos responsáveis pelo dano causado ao Erário em virtude do pagamento de pensão ilegal e o montante a ser ressarcido.
 Ante o exposto e ao tempo que acolho os pareceres convergentes emitidos pela Sefip e pelo Parquet, VOTO por que o Tribunal acolha a minuta de acórdão que submeto a deliberação deste Colegiado.
TCU, Sala das Sessões Ministro Luciano Brandão Alves de Souza, em 14 de maio de 2019.
WALTON ALENCAR RODRIGUES 
Relator